臺灣彰化地方法院民事判決
109年度訴字第1483號
原      告  邱浚騰  

訴訟代理人  林世祿律師
複代理人    江欣鞠  
被      告  邱振宜  
            邱敏雄  

            邱敏益  



            邱輝雄  

            張邱那寶
            邱那銀  

            楊邱那月


            張邱淑惠  原居臺北市○○區○○路0段000號
                      籍設臺北市○○區○○里○○街00巷0號3（惟現因住居所不明，又無出境之顯示， 故採國內公示送達）
            林素寄    原住彰化縣○○鄉0村0○○路0段000      
                  巷0號
                      籍設臺北市○○區○○路○段000號4樓○○○○○○○○○○，惟現因住居所不明，又無出境之顯示， 故採國內公示送達）
            邱國維  
            邱國展  




            邱詩涵  


            康智嘉  


            陳麗香  



訴訟代理人  陳建勛律師
複代理人    蕭汀玹  
受告知人    黃柏誠  

            蕭金源  

上列當事人間請求分割共有物事件，本院於民國110年8月2日言
詞辯論終結，判決如下：
    主  文
兩造(除康智嘉、陳麗香外)共有彰化縣○○鄉○○段000○00000地號
土地及兩造(除張邱那寶、邱那銀、楊邱那月、張邱淑惠外)共有
同段927地號土地合併分割，分割方法如附圖所示：編號甲面積1
43.22平方公尺分歸被告邱輝雄取得；編號乙面積69.96平方公尺
分歸被告康智嘉取得；編號丙面積11.84平方公尺分歸被告邱那
寶取得；編號丁面積11.84平方公尺分歸被告邱那銀取得；編號
戊面積11.84平方公尺分歸被告張邱淑惠取得；編號己面積65.33
平方公尺及編號己1面積987.59平方公尺分歸附表一所示共有人
依如附表一所示應有部分維持共有；編號庚面積40.14平方公尺
分歸被告陳麗香取得；編號辛面積102.93.平方公尺分歸如附表
二所示共有人依附表二所示應有部分維持共有作為道路使用；同
段915-4地號土地面積26.01平方公尺分歸如附表三所示共有人依
附表三所示應有部分比例維持共有作為道路使用。
訴訟費用由兩造依附表五訴訟費用負擔比例欄負擔。
事  實  及  理  由
壹、本件被告邱振宜、邱敏雄、邱敏益、邱輝雄、張邱那寶、邱
    那銀、楊邱那月、張邱淑惠、林素寄、邱國維、邱國展、邱
    詩涵、康智嘉受合法通知，未於最後言詞辯論期日到場，核
    無民事訴訟法第386條各款所列情形，爰依原告聲請，由其
    一造辯論而為判決。
貳、原告主張：
  坐落彰化縣○○鄉○○段000○000地號（依序稱系爭915地號土地
    、系爭927地號土地， 若與同段915-4地號土地， 則以下合
    稱系爭土地）為兩造所共有（共有情形如附表四），使用分
    區為「住宅區」，同段915地號土地於嗣分割出915-4土地號
    土地（下稱系爭915-4地號土地）供作道路使用，各共有人
    對3筆土地之應有部分比例如附表四所示，因系爭土地共有
    人有欲出售、有反對分割者，彼此無法達成分割協議又無不
    能分割之原因，爰依民法第823條、第824條請求分割，至分
    割方案則同意採用意被告陳麗香所提出之如附圖乙案所示之
    分割方法等語。
  並聲明：㈠兩造(除康智嘉、陳麗香外)共有彰化縣○○鄉○○段00
    0○00000地號土地及兩造(除張邱那寶、邱那銀、楊邱那月、
    張邱淑惠外)共有同上段927地號土地准予合併分割，分割方
    法如附圖所示：編號甲面積143.22平方公尺分歸被告邱輝雄
    取得；編號乙面積69.96平方公尺分歸被告康智嘉取得；編
    號丙面積11.84平方公尺分歸被告邱那寶取得；編號丁面積1
    1.84平方公尺分歸被告邱那銀取得；編號戊面積11.84平方
    公尺分歸被告張邱淑惠取得；編號己面積65.33平方公尺及
    編號己1面積987.59平方公尺分歸附表一所示共有人依如附
    表一所示應有部分維持共有；編號庚面積40.14平方公尺分
    歸被告陳麗香取得；編號辛面積102.93.平方公尺分歸如附
    表二所示共有人依附表二所示應有部分維持共有作為道路使
    用。同段915-4地號土地面積26.01平方公尺分歸如附表三所
    示共有人依附表三所示應有部分比例維持共有作為道路使用
    。㈡訴訟費用依兩造依原應有部分比例負擔。
貳、被告陳麗香則以：
  系爭927地號土地並未與社斗路一段相鄰，須經由同段934、9
    44地號兩筆土地，始能連接社斗路一段，934地號所有權人
    係「中華民國」、944地號土地所有權人係「社頭鄉公所」
    ，且同段934、944地號土地使用分區均為「住宅區」，而非
    道路用地，故依現行建築法規即建築技術規則建築設計編第
    2條之規定：「…基地應與建築線相連接…」之規定， 系爭92
    7地號土地係無法供合法建築使用。另伊所有坐落系爭927地
    號土地上之「彰化縣○○鄉○○路○段000號」房屋，為已保存登
    記之建物，應予保留，既系爭927地號土地既然無法供建築
    使用，私設道路之寬度，依現有巷道寬度，供通行使用已足
    ，爰提出如附圖所示（即乙案）之分割方案，以用為本件系
    爭土地分割參憑等語。
　並聲明：同意分割系爭土地，分割方法如附圖乙案所示　
參、被告林素寄、邱振宜、邱敏雄、楊邱那月、邱國維、邱國展
    、邱詩涵等未於審判期日到庭，但提出民事陳報狀表明同意
    合併分割及同意被告陳麗香提出之分割方案等語。　
肆、被告邱敏益未於審判期日到庭，但提出民事陳報狀表明同意
    合併分割並維持共有等語。
伍、被告康智嘉則以：　　
　伊目前居住於系爭土地上，同意原告之分割方案等語。
　並聲明：同意分割系爭土地。　　　
陸、被告邱輝雄、張邱那寶、邱那銀、張邱淑惠未於言詞辯論期
    日到場，亦未提出任何書狀，作何有利於自己之聲明或陳述
    。
柒、得心證之理由
  按「各共有人，除法令另有規定外，得隨時請求分割共有物
    。但因物之使用目的不能分割或契約訂有不分割之期限者，
    不在此限。」、「共有物之分割，依共有人協議之方法行之
    。」、「分割之方法不能協議決定，或於協議決定後因消滅
    時效完成經共有人拒絕履行者，法院得因任何共有人之請求
    ，命以原物分配於各共有人。」民法第823 條第1 項及第82
    4 條第1項、第2項第1 款分別定有明文。查，本件原告主張
    系爭土地分別為兩造所共有，應有部分各如附表四所示之事
    實，業據其提出與所述相符之土地登記第三類謄本為證（見
    本院卷一第19至37頁、第265至272頁、第277至第283頁）在
    卷可稽，堪認為真正。其次，原告主張兩造就系爭土地並無
    不分割之約定，而依系爭土地之使用目的，亦無不能分割之
    情形等節，為被告康智嘉、陳麗香於本院言詞辯論時所不爭
    執，而除被告康智嘉、陳麗香外之其餘被告均經合法通知，
    未於言詞辯論期日到庭，亦無提出書狀加以爭執，本院乃斟
    酌調查證據之結果並綜合全辯論意旨，認原告上開主張，堪
    認屬實。系爭土地既無不為分割之約定，且依系爭土地之使
    用目的，亦無不能分割之情事，揆諸前開說明，原告訴請裁
    判分割系爭土地，自應准許。
  再按「共有人部分相同之相鄰數不動產，各該不動產均具應
    有部分之共有人，經各不動產應有部分過半數共有人之同意
    ，得適用前項規定，請求合併分割。但法院認合併分割為不
    適當者，仍分別分割之」，民法第824 條第6 項定有明文。
    又地籍測量實施規則第224 條、第225 條之1 固分別規定：
    土地因合併申請複丈者，應以同一地段、地界相連、使用性
    質相同之土地為限。第192 條、第193 條、第224 條及前條
    所稱之使用性質，於都市土地指使用分區，於非都市土地指
    使用分區及編定之使用地類別。然該地籍測量實施規則所定
    ，係就不同宗土地擬合併為一宗土地所設之限制，與民法82
    4條第5 項所定數宗共有土地合併分割之情形有別，所謂合
    併分割，僅為分割方法，非不同土地實際合併為一宗土地（
    最高法院105 年度台上字第2100號判決意旨參照）。查，系
    爭土地乃係兩造依附表四所示比例分別共有，原告與被告邱
    振宜、邱敏雄、邱敏益、邱輝雄、林素寄、邱國維、邱國展
    、邱詩涵等9人均具有系爭土地之應有部分，故系爭土地確
    有部分共有人相同，且3筆相鄰，加以同意合併分割之原告
    與被告邱振宜、邱敏雄、邱敏益、林素寄、邱國維、邱國展
    、邱詩涵、楊邱那月、康智嘉、陳麗香(見本院卷一第145頁
    )，應有部分均已過半數，揆諸前開規定，系爭土地自得依
    民法第824條第6項之規定為合併分割。此外，本院復查無其
    他限制系爭土地合併分割之法令規定，揆諸前開說明，原告
    訴請將系爭土地予以合併分割，為有理由，應予准許。
　復請求分割共有物之訴，應由法院依民法第824條命為適當之
    分配，不受任何共有人主張之拘束（最高法院74年度第1次
    民事庭會議決議參照）。又按法院裁判分割共有物，定其分
    配，應兼顧全體共有人之利益，斟酌各共有人之利害關係並
    共有物之性質、價格、利用價值及經濟效用決之（最高法院
    84年度台上字第1538號判決參照）。是法院裁量定共有物之
    分割方法時，應斟酌各共有人之意願、利害關係、共有物之
    價格、利用價值及分割後各部分之經濟效益與其應有部分之
    比值是否相當而為適當之分配，並兼顧公共利益，要以維持
    全體共有人之公平為標準，始能謂為適當而公平。因之，以
    裁判定共有物之分割方法時，法院即有審酌共有物各種情形
    ，顧及共有人全體利益而自由裁量之權。查，系爭土地之使
    用分區為住宅區，系爭927地號土地北側坐落邱輝雄所有之
    編號A磚造平房，其南側坐落三合院(門牌號碼彰化縣○○鄉○○
    路○段000巷0號)，供住家使用，外觀結構尚屬良好，由北至
    南依序坐落：最北側為邱益敏使用中之編號K磚造平房及邱
    振宜使用中之編號B土木造平房、邱振宜使用中之編號C土木
    造平房、編號D邱氏族人之公廳、編號E、F、G為原告邱俊騰
    使用中之土木造平房、J1、J2康智嘉使用中之磚造平房，三
    合院南側尚有邱麗香使用中之編號H之2層磚造樓房（即本院
    卷一第341頁，彰化縣田中地政事務所109年1月8日土地複丈
    成果圖《下稱現況成果圖》所示建物），系爭915地號土地則
    由邱輝雄種植果樹、蔬菜等情，業經本院現場勘驗明確，製
    有勘驗筆錄、現場略圖及現場照片（見本院卷第205頁至第2
    37頁）可參，復有彰化縣田中地政事務所繪製之現況成果圖
    、上開土地登記謄本及社頭鄉都市計畫土地使用分區(或公
    共設施用地)證明書等件(見本院卷一第41頁至第43頁)，在
    卷足憑，且為兩造所不爭執，堪以認定。
　本院考量①興建房屋等費用不貲，除非必要，否則儘不損及建
    物，是保留建物應符合兩造之利益。②被告陳麗香於本院現
    場履勘後，於110年4月19日由提出分割方案，並經原告及被
    告邱振宜、邱敏雄、楊邱那月、林素寄、邱國維、邱國展、
    邱詩涵具狀表示同意(見本院卷一第455頁)，其餘被告經通
    知未於最後言詞辯論期日到庭，亦未委任訴訟代理人到庭表
    示意見，顯見對被告陳麗香提出之分割方案亦不反對，足徵
    兩造均同意以採用彰化縣田中地政事務110年6月11日土丈字
    第620號土地複丈成果圖（即附圖，見本院卷一第485頁）所
    示方案作為系爭土地之分割方法，是各共有人之意願，應予
    考量。③經合併分割後，分割後土地均能經同段934、944地
    號土地通行至公路，對全體共有人均為公平、合理。
　從而，本院衡酌上情，兼衡共有物之性質、大多數共有人之
    意願、利害關係、經濟效用及全體共有人之利益、各該共有
    人分得土地之環境、交通及使用現狀等各項因素下，認就系
    爭土地依被告提出之附圖所示方案分割，符合共有人全體之
    利益，且屬適當而可採，爰判決如主文第一項所示。　
捌、第按應有部分有抵押權或質權者，其權利不因共有物之分割
    而受影響。但有下列情形之一者，其權利移存於抵押人或出
    質人所分得之部分：(一)權利人同意分割。(二)權利人已參
    加共有物分割訴訟。(三)權利人經共有人告知訴訟而未參加
    ，民法第824條之1第2項定有明文。又訴訟之結果，於第三
    人有法律上利害關係者，法院得於第一審或第二審言詞辯論
    終結前相當時期，將訴訟事件及進行程度以書面通知該第三
    人，民事訴訟法第67條之1第1項亦有明文規定。查，本件被
    告邱國維就系爭915地號土地應有部分6971/119361及系爭92
    7地號土地應有部分1/36設定抵押權予訴外人黃柏誠；被告
    邱國維、邱國展、邱詩涵因繼承取得系爭927地號土地應有
    部分1/12已設定抵押權予訴外人蕭金源，此有原告提出之系
    爭土地登記謄本可憑（見本院卷第30頁、第36頁至第37頁）
    ，前開抵押權人等業經本院告知訴訟，依上開說明， 本件
    系爭土地分割後，系爭抵押權依法即分別移存於抵押人即被
    告邱國維、邱國展、邱詩涵所分得部分。 　
玖、末按分割共有物之訴，本質上屬無訟爭性之非訟事件，兩造
    本可互換地位。本件原告起訴雖於法有據，但被告之應訴實
    因訴訟性質所不得不然。且定共有物分割之方法，可由法院
    自由裁量，為適當之分配，不受任何共有人主張之拘束，既
    如前述，則本件縱准原告分割共有物之請求，並採行原告主
    張之分割方法為分割，然因分割共有物之訴，係以請求分割
    共有物之形成權為訴訟標的，當事人所提出之分割方法，僅
    係供法院之參考，其分割方法，對於各共有人而言，並無勝
    負之問題，當事人提出其認為適當之分割方法，應認係屬防
    禦其權利所必要，故本件訴訟費用之負擔，自應由兩造各按
    其應有部分之比例負擔較為合理，併予說明。
拾、據上論結，本件原告之訴為有理由，依民事訴訟法385條1項
    前段、第80條之1，判決如主文。　　
中　　華　　民　　國　　110 　年　　8 　　月　　16　　日
                  民事第四庭    法　官　洪志賢
附表一
共有人 權利範圍 楊邱那月 1184/105292 邱振宜 20310/105292 邱浚騰 20415/105292 邱敏雄 14323/105292 林素寄 20415/105292 邱國維 4774/105292 邱國展 4774/105292 邱詩涵 4774/105292 邱敏益 14323/105292 
附表二
共有人 權利範圍 邱輝雄 1133/10293 康智嘉 553/10293 張邱那寶 94/10293 邱那銀 94/10293 張邱淑惠 94/10293 楊邱那月 94/10293 邱振宜 1606/10293 邱浚騰 1614/10293 邱敏雄 1133/10293 林素寄 1614/10293 邱國維 377/10293 邱國展 377/10293 邱詩涵 377/10293 邱敏益 1133/10293 
附表三
共有人 權利範圍 邱振宜 2123/39787 邱浚騰 2156/39787 邱敏雄 6971/39787 邱敏益 6971/39787 邱輝雄 6971/39787 張邱那寶 1367/39787 邱那銀 1367/39787 楊邱那月 1367/39787 張邱淑惠 1367/39787 林素寄 2156/39787 邱國維 6971/119361 邱國展 6971/119361 邱詩涵 6971/119361 
附表四
編號 共有人 共有土地地號    社頭鄉社中段915地號土地(397.87㎡)、同段915-4地號土地（26.01㎡) 社頭鄉社中段927地號(1072.83㎡) 1 邱振宜 均為2123/39787 724/3897 2 邱俊騰 均為2156/39787 724/3897 3 邱敏雄 均為6971/39787 1/12 4 邱敏益 均為6971/39787 1/12 5 邱輝雄 均為6971/39787 1/12 6 張邱那寶 均為1367/39787  7 邱那銀 均為1367/39787  8 楊邱那月 均為1367/39787  9 張邱淑惠 均為1367/39787  10 林素寄 均為2156/39787 2181/11691 11 邱國維 均為6971/119361 1/36 12 邱國展 均為6971/119361 1/36 13 邱詩涵 均為6971/119361 1/36 14 康智嘉  914/12990 15 陳麗香  486/12990 
附表五
共有人 訴訟費用負擔比例 邱輝雄 108188/0000000 康智嘉 51327/0000000 張邱那寶 9295/0000000 邱那銀 9295/0000000 張邱淑惠 9295/0000000 楊邱那月 737910/0000000 邱振宜  邱浚騰  邱敏雄  林素寄  邱國維  邱國展  邱詩涵  邱敏益  陳麗香 74690/0000000 

以上正本係照原本作成。
如對判決上訴，應於判決送達後20日內向本院提出上訴狀。如委
任律師提起上訴者，應一併繳納上訴審裁判費。
中　　華　　民　　國　　110 　年　　8 　　月　　16　　日
                                書記官  林嘉賢